【裁判字號】    96,訴,2497
【裁判日期】    970501
【裁判案由】    誣告
【裁判全文】
臺灣板橋地方法院刑事判決              96年度訴字第2497號
公  訴  人  臺灣板橋地方法院檢察署檢察官
被      告  乙○○
選任辯護人  林鴻文律師
上列被告因誣告案件，經檢察官提起公訴（96年度偵字第12762
號），本院判決如下：
    主  文
乙○○意圖他人受刑事處分，向該管公務員誣告，處有期徒刑陸
月；減為有期徒刑參月。
    事  實
一、緣乙○○前自民國90年12月13日起，將位於臺北市○○街8
    巷13號1 樓房屋出租予甲○○，約定租期2 年，雙方並於90
    年12月11日簽訂房屋租賃契約書一式二份，各持一份為憑，
    嗣因租金爭議，乙○○於92年6 月26日向本院板橋簡易庭對
    甲○○提起給付租金之訴，經本院板橋簡易庭認定雙方租賃
    關係已於91年8 月19日合意終止，而以92年度板簡字第1411
    號宣示判決筆錄判決駁回乙○○之租金部分請求，乙○○不
    服，於92年12月25日向本院提起第二審上訴。嗣於本院民事
    庭以93年度簡上字第52號審理期間，乙○○因對甲○○心生
    不滿，且為求獲得有利之民事判決，明知甲○○所持有之房
    屋租賃契約書原本，其第4 頁第2 行之「劃掉表示無此物件
    乙○○91.8.19 」係乙○○所書寫，且上開文字結尾處之指
    印1 紋亦係乙○○所按捺，並非甲○○擅自書寫、按捺，竟
    基於意圖使他人受刑事處分之誣告犯意，於93年4 月19日具
    狀向臺灣板橋地方法院檢察署謊稱：上揭「劃掉表示無此物
    件乙○○91.8 .19 」 係甲○○擅自加寫，甲○○有偽簽其
    姓名並在文字結尾處蓋用指印偽示係其指印，據以誣告甲○
    ○犯偽造文書罪。嗣經臺灣板橋地方法院檢察署檢察官對甲
    ○○偵查後，先後以94年度偵字第18571 號、95年度偵續字
    第245 號為不起訴處分，並經臺灣高等法院檢察署以96年度
    上聲議字第1565號駁回再議確定。
二、案經甲○○訴請臺灣板橋地方法院檢察署檢察官偵查起訴。
    理  由
一、證據能力部分：
（一）法務部調查局97年1 月4 日調科貳字第09600569410 號鑑
      定書、該局97年3 月18日調科貳字第09700100680 號函，
      係本院囑託機關為鑑定後所出具之書面報告及補充報告，
      依刑事訴訟法第208 條第1 項準用同法第206 條第1 項規
      定，屬傳聞證據之例外情形。又觀諸上開文書，清楚記載
      送鑑資料及分類、鑑定方法、鑑定結果，且補充敘明鑑定
      經過及認定鑑定結果之依據，並附有鑑定分析表1 紙詳加
      說明，已具備一般筆跡及指紋鑑定之法定記載要件，難認
      有何未符基本程式要件之情事，應有證據能力。
（二）至於檢察官所舉告訴人甲○○於前案偵查中之陳述、證人
      黃千真、蕭麗玲於本院民事庭之證述、憲兵司令部刑事鑑
      識中心鑑驗通知書、法務部調查局測謊報告書、測謊鑑定
      過程參考資料，均未經本院採為認定本件被告有罪之依據
      ，自無探究其證據能力之問題，合先敘明。
二、訊據被告乙○○固坦承伊曾於93年4 月19日向臺灣板橋地方
    法院檢察署狀稱：甲○○所持有之房屋租賃契約書原本，其
    第4 頁第2 行之「劃掉表示無此物件乙○○91.8.19 」係甲
    ○○擅自加寫，甲○○有偽簽其姓名並在文字結尾處蓋用指
    印偽示係其指印，據以申告甲○○犯偽造文書罪無訛，惟矢
    口否認有何誣告之犯行。辯稱：上揭「劃掉表示無此物件乙
    ○○91.8.19 」絕非伊所書寫，且上開文字結尾處之指印1
    紋亦非伊所按捺，伊才會認為甲○○涉嫌偽造文書，而向檢
    察官對甲○○提出刑事告訴云云。經查：
（一）本件告訴人甲○○指控被告乙○○誣告案件，經本院函請
      告訴人甲○○提出其持有之90年12月11日房屋租賃契約書
      原本1 份，連同被告提出其與案外人馮海明於90年9 月19
      日簽訂之房屋租賃契約書原本（被告稱其持有之另份90年
      12月11日房屋租賃契約書原本因尋覓無著而無從提出）、
      本院向建華銀行函調被告在該行簽寫之開立帳戶申請書及
      金融卡啟用申請書原本、被告在本院按捺製作之指紋卡原
      本各1 份，送請法務部調查局為筆跡及指紋鑑定，其鑑定
      結果為：送鑑資料及分類：(一)附件1 ：90年12月11日房屋
      租賃契約書原本1 份，其第4 頁第2 行所書「劃掉表示無
      此物件乙○○91.8.19 」等文字，編為甲類筆跡（即問題
      筆跡），該文字緊接處所捺之指紋，編為A 類指紋（即問
      題指紋）。(二)附件1 ：90年12月11日房屋租賃契約書原本
      1 份，其第1 頁第2 行及第4 頁第7 行之「乙○○」簽名
      筆跡、附件2 ：90年9 月19日房屋租賃契約書原本1 份，
      其第1 頁第2 行及第4 頁第7 行之「乙○○」簽名筆跡、
      附件3 ：建華銀行開立帳戶申請書及金融卡啟用申請書原
      本各1 紙，其上各「乙○○」簽名筆跡，均編為乙類筆跡
      （即樣本筆跡，被告坦承上開簽名均係伊親自簽寫）。(三)
      附件4 ：乙○○指紋卡原本1 紙，其上10指指紋編為B 類
      指紋（即樣本指紋，上開指紋卡係被告本人在本院按捺製
      作）。……鑑定結果：(一)甲類筆跡與乙類筆跡筆劃特徵相
      同。(二)A 類指紋與B 類「右拇指」指紋相同。此有法務部
      調查局97年1 月4 日調科貳字第09600569410 號鑑定書1
      份附卷可稽（見本院卷第60、61頁）。
（二）上揭法務部調查局所為之鑑定，其鑑定方法係採「照相放
      大」、「歸納分析」及「特徵比對」，關於筆跡鑑定部分
      ，其鑑定經過如下：(一)確認「問題筆跡」及「樣本筆跡」
      ，並進行分類。將系爭附件1 ：90年12月11日房屋租賃契
      約書原本上「劃掉表示無此物件乙○○91.8.19 」等文字
      ，編為甲類筆跡（即問題筆跡），參對之附件1 ：90年12
      月11日房屋租賃契約書原本上第1 頁第2 行及第4 頁第7
      行之「乙○○」簽名筆跡、附件2 ：90年9 月19日房屋租
      賃契約書原本上第1 頁第2 行及第4 頁第7 行之「乙○○
      」簽名筆跡、附件3 ：建華銀行開立帳戶申請書及金融卡
      啟用申請書原本上「乙○○」簽名筆跡，均編為乙類筆跡
      （即樣本筆跡）。(二)將「問題筆跡」及「樣本筆跡」照相
      放大，進行歸納分析與特徵比對。分析比對之重點有：二
      類字跡結構佈局、態勢神韻與書寫習慣（包括：起筆、收
      筆、筆力、筆速、筆序等筆劃特徵）之異同。(三)依據分析
      比對結果作為鑑定意見。甲、乙兩類筆跡經比對後，認為
      兩者之筆劃特徵相同，研判應出於同一人手筆。另關於指
      紋鑑定部分，其鑑定經過如下：(一)確認「問題指紋」及「
      樣本指紋」，並進行分類。將附件1 ：90年12月11日房屋
      租賃契約書原本上第4 頁第2 行所書「劃掉表示無此物件
      乙○○91.8.19 」等文字緊接處所捺之指紋，編為A 類指
      紋，附件4 ：乙○○指紋卡原本上10指指紋，編為B 類指
      紋。(二)將「問題指紋」及「樣本指紋」照相放大，進行特
      徵比對。比對之重點在於二類指紋紋線特徵之異同。(三)依
      據分析比對結果作為鑑定意見。A 類指紋與B 類之「右拇
      指」指紋有12點特徵相同，故研判係屬同一人所有。又本
      件機關鑑定，其負責實施鑑定之人鄭家賢係東吳大學物理
      系畢業，嗣在美國聯邦調查局國家學院指紋高級班研習結
      業、在美國康乃迪克州警察局刑事實驗室研習指紋及文書
      鑑定、在美國紐芬大學研習犯罪現場課程，為AAFS美國刑
      事科學學會會員、IAI 國際鑑定協會會員、TAFS中華民國
      鑑識科學協會創始會員，曾在國防部軍事安全總隊、行政
      院國軍退除役官兵輔導委員會及3 次奉派沙烏地阿拉伯那
      易夫安全科學大學擔任「指紋鑑識」課程教官，專長文書
      鑑定（筆跡、印文、印刷品、問題文件之偽造變造鑑定）
      及指紋採取（鑑定），自80年起至95年止發表多篇有關文
      書鑑定及指紋鑑定之研究報告，鑑定年資長達21年8 個月
      ，鑑定個案多達4400案等情，均據法務部調查局於97年3
      月18日以調科貳字第09700100680 號函述綦詳，有該函文
      1 份在卷可憑（見本院卷第111 至113 頁）。是上揭法務
      部調查局之鑑定，既係由學經歷俱豐之人負責實施，採用
      具嚴謹科學原理之鑑定方法，並踐行標準操作流程，所得
      之鑑定結果自屬可信。被告及辯護人徒憑自己對於指紋脈
      絡之目視觀察，率爾判斷A 類與B 類指紋不同，進而質疑
      上揭鑑定之可信性，洵無足採。據此，足認告訴人甲○○
      所持有之房屋租賃契約書原本，其第4 頁第2 行之「劃掉
      表示無此物件乙○○91.8.19 」係被告所書寫，且上開文
      字結尾處之指印1 紋亦係被告所按捺無訛。
（三）按告訴人所訴事實不能證明其係屬實，在對於被訴人為不
      起訴處分確定者，固不能謂告訴人因此即應負誣告罪責，
      然此必以告訴人有出於誤會或懷疑被訴人有此事實，或對
      其事實張大其詞而為申告之情形，始足以當之，若告訴人
      以自己親歷被害事實，堅指被訴人有犯罪行為，指名向該
      管公務員告訴，經不起訴處分，認被訴人無此犯罪事實者
      ，即不能謂告訴人不應負誣告罪責（最高法院32年上字第
      184 號判例要旨參照）。本件告訴人甲○○所持有之房屋
      租賃契約書原本，其第4 頁第2 行之「劃掉表示無此物件
      乙○○91.8.19 」係被告所書寫，且上開文字結尾處之指
      印1 紋亦係被告所按捺無訛，已如前述。詎被告於93年4
      月19日具狀向臺灣板橋地方法院檢察署申告時，即一口咬
      定係告訴人甲○○所擅自加寫及按捺指印，此後迭於檢察
      官偵訊時均稱確係甲○○所簽寫（見94年度他字第2271號
      影卷第25頁、95年度偵續字第245 號影卷第30頁、37頁）
      ，迄至本院審理時仍矢口狡賴上揭「劃掉表示無此物件乙
      ○○91.8.19 」非伊所寫，該等文字結尾處之指印1 紋亦
      係非伊所按捺（見本院卷第125 頁），顯非單純記憶不清
      或錯誤所致，其主觀上有意圖使他人受刑事處分之誣告犯
      意，昭然若揭。
（四）從而，本件事證已臻明確，被告之辯解不足採信，其誣告
      犯行堪以認定，應依法論科。
三、核被告所為，係犯刑法第169 條第1 項之誣告罪。爰審酌被
    告所為非但有損司法威信、耗費司法資源，且使告訴人有受
    刑事追訴、審判之虞，惟念其前無犯罪科刑紀錄，素行非劣
    ，有臺灣高等法院被告前案紀錄表可憑，兼衡其犯罪之動機
    、目的、手段，及犯後飾詞卸責，未見悔意，且迄未與告訴
    人成立和解等一切情狀，量處如主文所示之刑，以資懲儆。
    末查，本件被告之犯罪時間係於96年4 月24日以前，合於中
    華民國九十六年罪犯減刑條例所定之減刑條件，爰依該條例
    規定減其宣告刑二分之一。
四、公訴意旨另謂：被告乙○○於93年4 月19日具狀向臺灣板橋
    地方法院檢察署對甲○○提出刑事告訴時，另指稱：甲○○
    在其所持有之房屋租賃契約書原本中，加寫「第十八條、特
    約應受強制行之事項，租賃期內乙方（指甲○○）若擬提遷
    離他處時，乙方應賠償甲方一個月租金」，又加寫「乙方提
    前遷離後，甲方押金全部退還，91年8 月19日附第十八條支
    票1 張13000 ，號碼XB0000000 」等文字，據以申告甲○○
    犯偽造文書罪，認被告上開部分行為同涉誣告罪嫌云云。惟
    查：上開文字均出於告訴人甲○○之手，並非被告親自書寫
    ，此據甲○○供明在卷，而由文書記載形式觀之，難認均經
    被告事前明確同意，且被告持有之同一式房屋租賃契約書（
    影本見本院卷第73頁證物袋內）亦無相同內容之記載，故被
    告爭執上開文字係告訴人甲○○片面書寫，且與其所持有之
    契約書內容不同，因而懷疑甲○○涉犯偽造文書罪嫌，洵非
    全然無據，縱未能提出證據證明甲○○成立犯罪，揆諸前開
    最高法院判例要旨，仍不能以誣告罪相繩。此部分原應為無
    罪之判決，惟該部分倘成立犯罪，與上開論罪科刑部分係屬
    侵害同一國家法益之單純一罪關係，爰不另為無罪之諭知，
    附此敘明。
據上論斷，應依刑事訴訟法第299 條第1 項前段，刑法第169 條
第1 項，中華民國九十六年罪犯減刑條例第2 條第1 項第3 款、
第7 條，判決如主文。
本案經檢察官謝岳龍到庭執行職務。
中    華    民    國    97    年    5     月    1     日
                  刑事第十五庭  審判長法  官  陳鴻清
                                      法  官  張兆光
                                      法  官  朱嘉川
以上正本證明與原本無異。
如不服本判決，應於送達後10日內向本院提出上訴狀（應敘述具
體理由，並附繕本）。
                                      書記官  陳聖儒
中    華    民    國    97    年    6     月    3     日
附錄本案論罪科刑法條全文：
中華民國刑法第169 條：
意圖他人受刑事或懲戒處分，向該管公務員誣告者，處7 年以下有
期徒刑。
意圖他人受刑事或懲戒處分，而偽造、變造證據，或使用偽造、變
造之證據者，亦同。


司法院資訊處製作；財團法人民間司法改革基金會備份。
